【裁判字號】    89,上國,2
【裁判日期】    900703
【裁判案由】    國家賠償
【裁判全文】
台灣高等法院民事判決                                八十九年度上國字第二號
    上  訴  人  賴阿茂賴陳彩.
                戊○○賴陳彩.
                丁○○賴陳彩.
                丙○○賴陳彩.
                賴春蝦賴陳彩.
                乙○○賴陳彩.
                甲○○賴陳彩.
    被  上訴人  苗栗縣頭份鎮公所
    法定代理人  徐耀昌
右當事人間請求國家賠償事件，上訴人對於中華民國八十八年十一月二十九日臺灣新
竹地方法院八十五年度國字第二號第一審判決提起上訴，並為訴之追加，本院判決如
左：
    主    文
上訴及追加之訴均駁回。
第二審訴訟費用由上訴人負擔。
    事    實
甲、上訴人方面：
壹、聲明：求為判決：
一、被上訴人應將如附圖所示上訴人所有坐落苗栗縣頭份鎮○○段後庄小段第五九四
    —一三地號地目田面積○．○○八三公頃、第五九五—三地號地目田面積○．○
    一六一公頃、第一五六—一七地號地目田面積○．○○九○公頃等土地上之柏油
    路面刨除回復空地狀態，並返還上訴人。
二、願供擔保，請准宣告假執行。
貳、陳述：除引用原判決書之記載外，補稱略以：
一、被上訴人乃苗栗縣竹南頭份聯合都市○○○○○道路（下稱系爭道路）之用地機
    關，於民國八十三年五月委託台灣省政府住宅及都市發展處中區工程組（下稱省
    住都處）施工前，應注意並能注意上訴人之被繼承人賴陳彩華所有坐落苗栗縣頭
    份鎮○○段後庄小段第五九四—一三、五九五—三、一五六—一七地號土地（下
    稱系爭土地）不在徵收範圍內，卻仍令省住都處於其上舖設道路，執行職務行使
    公權力自有過失。縱認被上訴人無辨識實際道路範圍與徵收土地之範圍是否相符
    之能力，然省住都處及苗栗縣竹南地政事務所（下稱竹南地政事務所）均係被上
    訴人施作系爭道路之使用人，故類推適用民法第二百二十四條規定，渠等之故意
    過失視為被上訴人之故意過失，上訴人自得依國家賠償法第二條規定請求賠償。
二、系爭道路於八十三年十一月三十日由省住都處施作完成後，於八十四年三月二十
    二日交付被上訴人管理維護，被上訴人尚委請頭份地政事務所補辦系爭土地之分
    割登記，經分筆測量、地籍線分割後點交被上訴人，故系爭土地遭舖設道路後確
    由被上訴人占有管領中，被上訴人對系爭土地有實質支配權，上訴人自得併依民
    法第七百六十七條前段規定，請求被上訴人將系爭土地回復原狀加以返還。
參、證據：援用原審立證方法。
乙、被上訴人方面：
壹、聲明：駁回上訴。
貳、陳述：除引用原判決書之記載外，補稱略以：
一、開道路係國家應行完成之公共任務，為具公法性質之給付行政行為，而非私法行
    政行為，國家不負民法上之侵權行為損害賠償責任或其上之物上請求權責任，而
    僅生國家賠償法請求賠償之問題，上訴人追加民法第七百六十七條規定，顯非適
    法。
二、系爭土地在系爭道路範圍內，因竹南地政事務所測繪失當致未納入徵收清冊一併
    徵收，嗣被上訴人財源許可時再補徵，上訴人應依行政救濟程序訴請補辦徵收，
    本不得提起本件訴訟。且系爭土地屬狹長型、耕作面積有限，利用之經濟價值不
    高，既已屬計劃道路用地之一部，若允上訴人所請，將違反都市計劃法、妨害公
    益並造成往來交通之危險，上訴人訴請回復原狀亦有權利濫用之虞。
三、被上訴人係依據竹南地政事務所編製之徵收清冊為徵收，至徵收清冊所列土地與
    竹南頭份聯合都市計劃內之系爭道路是否相符，被上訴人無測量能力，亦無檢視
    地籍分割成果及造冊與竹南頭份聯合都市計劃是否相符之權責，而公家機關各司
    其職，並無使用人概念，被上訴人無須承擔地政機關之過失。又系爭道路非被上
    訴人舖設，被上訴人事實上對系爭土地並無管領力。
參、證據：除援用原審所提證據外，補提案件報告書、簽呈為證。
    理    由
一、按原審原告賴陳彩華於八十八年十一月二十四日死亡，經其繼承人賴阿茂、戊○
    ○、丁○○、丙○○、賴春蝦、乙○○、甲○○聲明承受訴訟，並提出戶籍謄本
    六件、死亡證明書一紙為據（見本院卷二三—三○頁），依法應予准許。復依國
    家賠償法請求損害賠償時，應先以書面向賠償機關請求之；賠償機關拒絕賠償時
    ，請求權人得提起損害賠償之訴，國家賠償法第十條第一項及第十一條第一項前
    段分別定有明文。本件上訴人於八十四年十一月二十二日以書面向被上訴人請求
    ，被上訴人於同年十二月六日拒絕賠償，有損害賠償請求書、被上訴人八十四頭
    鎮秘字第一九二七九號函影本各一件在卷可據（見原審一卷二七—二八、六一頁
    ），提起本件訴訟自屬合法，合先敘明。
二、按於第二審為訴之追加，非經他造同意不得為之。但請求之基礎事實同一者，不
    在此限。民事訴訟法第四百四十六條第一項、第二百五十五條第一項第二款定有
    明文。本件上訴人於原審係依國家賠償法第二條第二項、第三條第一項、第七條
    第一項、第九條第一項、第二項規定請求被上訴人回復原狀並返還土地，於本院
    審理中追加依民法第七百六十七條規定，請求被上訴人將系爭道路之柏油路面刨
    除回復空地狀態，並返還土地，雖未經被上訴人同意，惟均係本於被上訴人不法
    侵害之事實，其請求之基礎事實同一，自應予准許，爰就追加之訴部分，併予審
    理。
三、上訴人主張：六十六年間苗栗縣政府為辦理竹南、頭份聯合都市計劃公共設施保
    留地用地中心椿及界椿之檢測，委託台灣省地政局測量總隊辦理施測，發現伊等
    被繼承人賴陳彩華所有坐落苗栗縣頭份鎮○○段後小段第一五六─四、五九五
    、五九四─四地號土地非屬公共設施保留地即系爭道路之用地範圍內，乃由竹南
    地政事務所依該都市計劃樁位於六十八年四月三日辦理「逕為分筆」登記。嗣苗
    栗縣政府於七十五年十二月二二日再辦理樁位檢測補建工程，七十九年辦竣後函
    送該區樁位座標成果圖表予苗栗縣政府。而被上訴人為系爭道路都市計劃椿之管
    理、維護機關及用地機關，未查明前開三筆土地，已不在七十九年樁位檢測補建
    之樁位座標成果圖表內，亦未對系爭道路之椿位資料妥善管理，竟於八十三年五
    月間提供錯誤之椿位資料予其委託施作系爭道路之省住都處，並對於道路中心椿
    、界椿之訂定及指定有所錯誤，致省住都處誤將非屬徵收範圍內之前開一五六─
    四、五九五、五九四─四號三筆土地中部分土地開闢為道路，迨經伊陳情後，始
    於八十四年十二月間委由頭份地政事務所就上揭開闢為道路之土地，逕為分割登
    記為一五六─一七、五九五─三、五九四─一三號即系爭土地，因而無權占用伊
    所有之系爭土地。是被上訴人所屬之相關公務人員，未妥善管理、維護系爭道路
    都市計劃樁，未依法徵收系爭土地，又提供錯誤之都市計劃樁位（圖）資料，並
    對於中心樁之訂定及指定有所錯誤，復委託指示省住都處據以施工，因而無權占
    有並侵害伊所有系爭三筆土地，是其等於公權力之行使均有故意或過失，並不法
    侵害伊之權利，且有公有公共設施因設置或管理有欠缺，致伊之財產受損害等情
    ，爰依國家賠償法第二條第二項、第三條第一項、第七條第一項及第九條第一項
    及民法第七百六十七條之規定，求為命被上訴人將系爭土地上之柏油路面刨除，
    回復空地狀態，並返還伊之判決。
四、被上訴人則以：伊雖為系爭道路用地之需地機關，但僅辦理土地之徵收，至系爭
    道路椿位圖、座標值及中心椿之釘定，係由苗栗縣政府委由台灣省地政局測量總
    隊及規劃總隊所施測，由地政事務所依該檢測結果辦理用地地籍線之分割鑑界，
    而系爭道路之發包、施工，則由省住都處承辦，伊均未參與其事，亦非屬伊之職
    務範圍；另伊非該道路都市計劃樁位之管理、維護機關，未提供椿位資料予省住
    都處。況縱認伊係該道路都市計劃椿位之管理、維護機關，並提供椿位資料予施
    工單位，惟伊所提供者，係七十八年間經規劃總隊檢測之成果資料，並無違誤，
    自無上訴人所指提供錯誤椿位資料之情形，本件係因地政事務所辦理前開土地逕
    為分筆時，地籍線發生錯誤，或施工單位施工時，未參考正確之椿位資料所致，
    非可歸責於伊。而公家機關各司其職，並無使用人概念，伊無須承擔地政機關之
    過失。伊自不負國家賠償之責任，僅係伊補辦徵收系爭土地之問題，上訴人不循
    行政程序救濟，反請求國家賠償，自屬無據。又系爭土地利用之經濟價值不高，
    既已屬計劃道路用地之一部，若允上訴人所請，將違反都市計劃法並造成往來交
    通之危險，上訴人訴請回復原狀有權利濫用之虞，且系爭道路非伊舖設，伊對系
    爭土地並無管領力，並非占有人等語，資為抗辯。
五、經查，坐落苗栗縣頭份鎮○○段後庄小段第一五六─四、五九五、五九四─四地
    號土地，係上訴人之被繼承人賴陳彩華所有，六十四年十二月十二日苗栗縣政府
    為辦理竹南、頭份聯合都市計劃公共設施保留地用地中心椿及界椿之檢測，委託
    台灣省地政局測量總隊辦理施測，發現該三筆土地非在公共設施保留地即系爭二
    之五號道路之用地範圍內，乃由竹南地政事務所依該都市計劃椿位資料，於六十
    八年四月三日將上開三筆土地辦妥「逕為分筆登記」，嗣因被上訴人為系爭道路
    之用地機關，乃於七十七、八年間就系爭道路之用地辦理徵收作業，將其中包括
    屬賴陳彩華所有之同上段一五六之三、五九五之一、五九四之三地號等共二十八
    筆土地辦理徵收，惟前開於六十八年間經辦理「逕為分筆登記」之一五六之四、
    五九五及五九四之四三筆土地，則未在徵收範圍內，然系爭道路經被上訴人委託
    省住都處於八十三年間施作時，被上訴人未經上訴人之同意，亦未辦妥徵收，卻
    將前開一五六─四、五九五、五九四─四地號等三筆土地中，如附圖一紅色部分
    所示之系爭三筆土地予以占用鋪設為道路，致該道路係整體往南側偏移，嗣經上
    訴人派人檢測後發現上情，被上訴人始委請頭份地政事務所於八十四年十二月十
    三就系爭三筆土地補辦「逕為分割登記」，其中一五六—一七地號土地係由一五
    六─四地號土地分割出來；五九五—三地號係由五九五地號土地分割而來；五九
    四—一三係分割自五九四—四地號土地，後經上訴人以書面向被上訴人請求國家
    賠償，要求其回復系爭三筆土地之原狀，拆除道路後將土地返還上訴人，惟為被
    上訴人拒絕等事實，為兩造所不爭執，並有土地登記謄本六件、內政部土地測量
    局八十八年七月三十日八八地測二字第一一九七四號函一件、苗栗縣政府六十四
    年十二月十二栗府地籍字第九一二二四號函、六十六年八月十五日府地籍字第六
    四一六一號、七十五年十二月二十二日七五府建都字第一一七七三號函影本各一
    件、苗栗縣頭份地政事務所八十八年五月十七日頭地所二字第三五八○號函一件
    、、台灣省政府地政處八十七年十一月十六日地工測字第五○三五號函一件、
    開闢頭份二—五號道路用地徵收土地清冊、苗栗縣變更竹南頭份都市計劃測釘工
    程椿位座標成果圖表、省住都處八十七年六月四日、十一月十九日都中工字第
    ○四九六三號、第○七六二號函各一件、竹南頭份部分都市計劃樁位恢復工程成
    果簿（二—五、二—六號計劃道路）一件、被上訴人八十四年四月二十六日八十
    五頭鎮建字第一一二○一號函一件、苗栗縣頭份地政事務所八十四年十二月十一
    日頭地所二字第六七八三號函影本一件及後附苗栗縣頭份鎮○○道路都市計劃分
    割結果清冊二—五號、書面賠償請求書、被上訴人拒絕賠償函文可證（見原審一
    卷六二—七四、七六、一二○、一二五、一二七、一三二、一三五—一三八、一
    四○—一四一、一五○—一五一頁、原審二卷三四—三八、八三—八七、一三四
    、一七八—一八○、一九二—一九六、二五○、二九八—三○一、三七四—三七
    五頁），復據原審法院屬託苗栗縣頭份地政事務所派員測量屬實，有勘驗筆錄及
    複丈成果圖在卷可憑（見原審一卷九一─九八頁），堪信為真實。
六、上訴人主張：苗栗縣政府於七十五年十二月二二日，為苗栗縣頭份竹南聯合都市
    計劃區○○○○道路）內椿位之重新檢測補建，曾函請該規劃總隊代辦樁位檢測
    補建工程，經該總隊於七十九年辦竣後函送該區樁位座標成果圖表予苗栗縣政府
    ，其後並由苗栗縣政府依前開椿位成果圖所示椿位資料點交椿位予被上訴人，並
    由被上訴人負責管理、維護該等都市計劃椿及椿位資料，其後於省住都處在八十
    三年間施設系爭道路時，被上訴人亦曾提供椿位資料予該施工單位等情，固據上
    訴人提出七十八年規劃總隊檢測之椿位座標成果圖表影本一冊為證，惟被上訴人
    否認其係系爭道路內都市計劃椿之保管、維護單位，亦否認提供前開都市計劃椿
    位資料予施工之省住都處，並辯稱縱曾提供椿位資料，亦無錯誤等語。是本件應
    予以審究者，厥為：(一)被上訴人是否提供錯誤椿位資料予施工單位即省住都處，
    致系爭道路之舖設占用系爭土地？(二)被上訴人未辦理徵收系爭土地，是否行使公
    權力有故意、過失？(三)系爭道路往南側偏移舖設，是否可歸責於被上訴人之事由
    所致？查：
  (一)被上訴人為系爭道路之用地機關，負責辦理道路用地之徵收作業，惟該道路係由
    省住都處主辦發包施工，並由省住都處於八十三年五月二十五日開工，至同年十
    一月三十日完工，且於道路施作完成後，再於八十四年三月二十二日由省住都處
    移交予被上訴人管理、維護之情，有省住都處中區工程組八十七年六月四日都
    中工字第四九六三號書函一份在卷可憑（見原審二卷一三四頁）。而被上訴人於
    省住都處施工前，並於八十三年五月二十三日提供該道路用地之都市計劃椿位資
    料予省住都處，而該資料係為苗栗縣政府於七十七年間委託前開台灣省政府地政
    處規劃總隊就該道路用地等代辦椿位檢測及補建，經該規劃總隊於七十九年間辦
    竣後，檢送予苗栗縣政府之「七十八年規劃總隊檢測之椿位座標成果圖表」（該
    成果圖表其後再由苗栗縣政府交予被上訴人）之情，亦有省住都處中區工程組前
    開書函、八十七年十一月十九日都中工字第一０七六二號函及台灣省政府地政
    處八十七年十一月十六日地工測字第五０三五號函各一份在卷可稽（見原審二
    卷一九二─一九七、一七八頁）。而「按都市計劃椿豎立完竣後，應由所在地之
    工務（建設）單位、鄉、鎮、縣轄市公所負責管理與維護，並定期實地查對作成
    紀錄」，都市計劃椿測定及管理辦法第二十五條第一項定有明文，是依該條文之
    規定，於都市計劃椿經豎立完竣後，所在地之工務單位及鄉鎮公所即有負責管理
    、維護之責。而依前述台灣省政府地政處地工測字第五０三五號函內所附苗栗
    縣政府七十五年十二月二十二日以七五府建都字第一一七七七三號函委請規劃總
    隊實施椿位檢測補建工程時，其函文中亦提及「頭份竹南都市計劃椿於六十三年
    完成測釘」，再參以依省住都處人員即證人林峰揮提出之「竹南鎮六之六、五之
    十三等號道路工程有關公共管線暨灌溉排水協調會議紀錄」影本所載，其中亦有
    提及「道路中心椿請【公所】於．．．補正並點交予本局施工單位」等情，有前
    開影本在卷可按（見原審二卷一七九、一八○、二三七頁），況於本件就系爭三
    筆土地由被上訴人委請頭份地政事務所予以補辦「逕為分割登記」，於地政事務
    所至現場完成分筆測量、地籍線分割後，所製作之成果圖中，亦有被上訴人當時
    建設課長廖德政之簽收點交之事實，有被上訴人提出之八十四年頭鎮建字第一一
    二０一號函所附之分筆地籍圖影本一份在卷可證（見原審二卷二五八─二六○頁
    ），是上訴人主張被上訴人為系爭道路椿位之保管、維護機關乙節，應堪採信。
    惟如前所述，被上訴人既於省住都處就系爭道路予以施工前，提供規劃總隊於七
    十八、九年間實施椿位檢測之成果圖，供省住都處作為施工時之依據，且經查系
    爭道路於施工後，以其已埋設鐵蓋之實地椿位資料，與前開規劃總隊於七十八、
    九年間之檢測成果圖比對檢測結果，二者大致相符，係在法定測量誤差範圍內等
    情，有台灣省政府地政處土地重劃工程局以八八地工測字第二七六六號函檢送之
    檢測成果圖表在卷可憑，且亦經證人即到場實施檢測之台灣省政府地政處土地重
    劃工程局人員梁銀海到庭證述在卷（見原審二卷二四○、二八二、二八三頁）依
    此，足認於系爭道路七十八、九年間經由規劃總隊檢測其椿位資料，並於被上訴
    人辦理徵收後保管、維護該椿位之期間，其椿位並無被移動、流失之情事，且被
    上訴人既已於省住都處施工前，提供其所信賴並經過苗栗縣政府所委請之劃總隊
    檢測所得之前開「椿位座標成果圖表」，以供省住都處施作系爭道路之依據，應
    堪認被上訴人於該段期間內對椿位之保管、維護並無疏失，亦無提供錯誤椿位資
    料予省住都處之情事，是上訴人指摘被上訴人於七十八、九年間該椿位經檢測後
    ，未善盡保管、維護椿位及其資料之義務，並提供錯誤椿位資料予省住都處施作
    ，以致該道路占用系爭三筆土地乙節，尚難採信。
  (二)按一般都市計劃區內公共設施用地之徵收，其所進行之程序，首為都市計劃之擬
    定、公共設施保留地界線界椿及中心椿之設立、補建及檢測，再由地政機關根據
    椿位資料（含檢測資料）至現地測量，製作用地清冊、繪製藍晒圖及徵收土地之
    實測圖，其後再由需地機關根據上開用地清冊等資料編造相關之「徵收土地計劃
    書」，並附具徵收圖說及土地使用計劃圖，向主管機關聲請用地徵收之核准等情
    ，為兩造所不爭執，並有土地法第二百二十四條、土地法施行法五十二條之規定
    可供參酌。本件系爭三筆土地，係由頭份地政事務所於八十四年十二月十三日辦
    理逕為分割登記，其中一五六之十七地號土地係自一五六之四地號土地分割，五
    九五之三地號由五九五地號土地分割而來，五九四之十三地號則係自五九四之四
    地號土地分割而來，有該等土地之土地登記簿謄本在卷可憑。是系爭三筆土地於
    八十三年間施設系爭道路時，係分屬上訴人所有同上段一五六之四、五九五及五
    九四之四地號土地之一部分，而該一五六之四、五九五及五九四之四地號土地，
    係六十六年間因苗栗縣政府為竹南、頭份聯合都市計劃公共設施保留地日後之徵
    收，將有關包括系爭道路之椿位檢測，委託台灣省地政局測量總隊於六十八年間
    實施椿位檢測，製有椿位座標資料，再指示竹南地政事務所依其檢測結果實際至
    現場繪測，製作系爭地段附近之土地複丈原圖（系爭道路部分係屬其中第八四號
    ），並再辦理該一五六之四、五九五及五九四之四地號土地之逕為分筆登記完成
    ，且上開三筆土地不在系爭道路之用地範圍內等情，有內政部土地測量局八十八
    年七月三十日八八地測二字第一一九七四號函及所附之檢測椿位座標資料影本，
    以及原法院於八十八年十月二十九日會同兩造至竹南地政事務所履勘地籍圖原本
    時，該所提出之苗栗縣政府六十六年八月十五日之函文影本及前述之土地複丈原
    圖影本一份（附有椿位座標值在前開土地複丈原圖背面）在卷可憑（見原審二卷
    二九八─三三七、三七四─三八○頁）。又依「開闢二之五號道路徵收土地計劃
    書」內所附之「苗栗縣各鄉鎮都市計劃公共設施保留地加速取得工作會報第一次
    記錄」所載，業已指明：「土地徵收之範圍由苗栗縣政府建設局依各鄉鎮都市計
    劃圖標示出符合應取得之保留地範圍，一份給鄉鎮市公所，一份給轄區地政事務
    所，並請地政事務所依標示出之保留地範圍查對地籍圖有無辦理戶地分割測量．
    ．．，其中已辦竣戶地分割測量者（即已依都市計劃中心椿及邊界椿位資料辦理
    測量分割完畢有案者），則要求地政事務所即刻動員摘錄地號，編造用地清冊．
    ．．晒製藍晒圖．．．鄉鎮公所依用地清冊及藍晒圖查明地上物所有人後即編造
    征收土地計劃書．．．」等情，有該二之五號道路徵收土地計劃書等影本一份在
    卷可憑（見原審二卷二六─四七頁），是依前所述，就系爭道路之用地範圍，因
    先前苗栗縣政府已委請他機關檢測，並由竹南地政事務於六十八年間就上訴人所
    有之該一五六之四、五九五及五九四之四地號三筆土地，辦竣「逕為分筆登記」
    之測量，將其排除在該二之五號系爭道路之用地範圍內，其後由竹南地政事務所
    分立之頭份地政事務所，乃根據先前之資料，憑以編造用地清冊及用地藍晒圖底
    圖等資料，而被上訴人辦理系爭道路用地徵收作業，其就道路用地徵收之範圍，
    即依據頭份地政事務所編造之前述用地清冊及用地清冊藍晒底圖等資料，未將系
    爭三筆土地所由分割而來之該一五六之四、五九五及五九四之四地號土地列為徵
    收之範圍（此有被上訴人提出之二之五號道路用地徵收土地清冊影本一份可資為
    憑），是被上訴人依據苗栗縣竹南地政事務所編製之徵收清冊為徵收，而徵收清
    冊所列土地與竹南頭份聯合都市計劃內之系爭道路是否相符，顯非不具測量能力
    之被上訴人所能注意，故被上訴人所進行之徵收程序，難謂有何違誤之處。上訴
    人指稱被上訴人所屬公務人員未依土地法第二百二十三條之規定，就系爭三筆土
    地先行辦理徵收，即占用作為道路使用，係有過失乙節，委不足採。
  (三)雖上訴人另以系爭道路於施工後，其整個道路往南側偏移，主張其係起因於系爭
    道路用地於六十八年間檢測後，迄八十三年間施工前，其道路用地之中心椿偏移
    ，被上訴人未善盡保管中心椿及界椿之責任，並於規劃總隊檢測時指定椿位錯誤
    所致，惟為被上訴人所否認。經查，姑不論系爭道路往南側偏移是否因道路中心
    椿偏移所致，縱認係因如此，惟因系爭道路用地內之都市計劃椿固已於六十三年
    間完成測釘，並於六十八年間由苗栗縣政委託他機關實施檢測，製有椿位座標資
    料，已如前述，而迄七十七、七十八年間被上訴人辦理系爭道路用地之徵收作業
    ，歷時已十餘年，其中大多數椿位因人為或自然環境、地形變遷等因素，已被移
    動或遺失，以致椿位錯誤，乃在所難免。惟被上訴人在七十七、八年間辦理土地
    徵收時，既已信賴頭份地政事務所於當時依據六十八年間其他機關檢測椿位所得
    之成果，至現場實測後製作之用地清冊、用地藍晒圖及徵收土地實測圖，據以製
    作被上訴人之徵收土地計劃書，才進而辦理土地之徵收，並再於八十三年間就系
    爭道路由省住都處施工前，復因信賴該規劃總隊於七十八、九年間完成之「椿位
    檢測成果圖」之椿位資料之正確性（因該規劃總隊得參考原先於六十八年間經台
    省地政局測量總隊檢測所得之椿位座標資料），而提供該成果圖予省住都處據以
    施工。準此觀之，是縱認被上訴人於七十八年間椿位經其他單位檢測之前，就椿
    位之保管、維護有所疏失，惟其後該椿位既經苗栗縣政府委託規劃總隊至現場予
    以實施檢測，且其檢測之範圍包括有與本件道路用地有關之Ｃ九五八、Ｃ九五九
    、Ｃ九六○、Ｃ九六○、Ｃ九六二、ＩＰ三一、ＩＰ三二、Ｃ一四七○、Ｃ一四
    七一、Ｃ一四七二、ＭＣ三一、、ＭＣ三二等椿位，有台灣省政府住宅及都市發
    展處中區工程組八十七年十一月十九日都中工字第一○七六二號函檢附該椿位
    座標成果圖影本一份在卷可稽（見原審二卷一九二─一九七頁），而被上訴人復
    提供前開檢測成果供省住都處據以施工，是堪認被上訴人就其先前未妥善保管椿
    位之過失，已與道路鋪設發生偏移，致占用上訴人所有系爭三筆土地之結果間，
    無何因果關係。至於上訴人指稱被上訴人於其他單位檢測椿位時，有指定椿位錯
    誤之情形，為被上訴人所否認，而上訴人就此又未能舉證以實其說，是上訴人此
    部分主張，亦不足採信。
七、按公務員於執行職務行使公權力時，因故意或過失不法侵害人民自由或權利者，
    國家應負損害賠償責任；又公有公共設施因設置或管理有欠缺，致人民生命、身
    體或財產受損害者，國家應負損害賠償責任，固為國家賠償法第二條第二項、第
    三條第一項所明定。本件被上訴人所屬之公務人員，於辦理系爭道路用地之徵收
    業務，並由省住都處就系爭公用道路予以施工，行使公權力時，固因占用到上訴
    人所有之系爭三筆土地，致上訴人權利受有損害，惟因被上訴人所屬公務人員於
    行使前述之公權力行為時，並無何故意或過失可言，已如前述。且縱認被上訴人
    所屬公務人員於七十八年以前曾就系爭道路之中心椿未善盡妥善保管、維護之責
    ，致其因而發生偏移，有所疏失，惟因道路中心椿本容易因自然或地形變更等因
    素，發生偏移之結果，而被上訴人其後於系爭道路施工前，已就該道路之中心椿
    ，透過其上級機關即苗栗縣政府委請其他機關至現場施予檢測，被上訴人依此因
    而信賴該等檢測結果，並提供作為施工之依據，雖仍發生本件施工道路偏移之結
    果，然其先前未妥善保管中心椿之過失，即與嗣後上訴人發生損害之結果間，已
    無因果關係。又政府機關各司其職，無使用人概念，上訴人主張苗栗縣竹南地政
    事務所及住都處係被上訴人之使用人云云，於法無據。是本件被上訴人之行為，
    已與上訴人所述請求國家賠償之要件不符，上訴人據以主張被上訴人應負國家賠
    償責任，並請求被上訴人應將如附圖一所示系爭三筆土地上之道路除去，將土地
    回復原狀，返還予上訴人，即屬無據，應予以駁回。
八、又開道路乃國家應行完成之公共任務，故其行為係屬具有公法性質之給付行政行
    為，亦即所謂單純統治之行政行為，而非行政私法之行為，雖未帶有命令或強制
    之手段，亦應認係公權利之行使。如其不法侵害人民之權利者，國家並不負民法
    上之侵權行為損害賠償責任，而僅生能否依國家賠償法請求賠償之問題（最高法
    院七十八年度台再字第三○號判決參照）；又公務員於執行職務行使公權力時，
    因故意或過失不法侵害人民自由或權利者，除其他法律有特別規定外，衹能依據
    國家賠償法之規定向國家請求賠償（最高法院八十五年度台上字第一五五六號判
    決意旨參照），揆之首揭說明，本件應屬具有公法性質之給付行政行為，國家並
    不負民法上之侵權行為損害賠償責任或物上請求權責任，而僅生能否依國家賠償
    法請求賠償之問題，故上訴人請求依民法第七百六十七條規定，排除不法之侵害
    ，顯非適法。至系爭土地因苗栗縣竹南地政事務所測繪失當，致未納入徵收清冊
    一併徵收，係屬行政救濟範疇，上訴人應循行政程序救濟，併此敘明。
九、綜上所述，上訴人主張本於國家賠償法及民法第七百六十七條規定，，請求被上
    訴人將系爭土地上之柏油路面刨除，回復空地狀態，並返還上訴人，為無理由，
    不應准許。原審為上訴人敗訴之判決，及駁回其假執行之聲請，並無不合。上訴
    意旨指摘原判決不當，求予廢棄改判，並為訴之追加，均為無理由，應予駁回。
十、兩造其餘之攻擊、防禦方法及舉證，核與判決結果無影響，爰不一一予以論述，
    併此敘明。
十一、據上論結，本件上訴為無理由，依民事訴訟法第四百四十九條第一項、第七十八
    條，判決如主文。
中      華      民      國    九十      年      七      月      三      日
                                  民事第十四庭
                                    審判長法  官  張  劍  男
                                          法  官  蘇  芹  英
                                          法  官  蔡  芳  齡
右正本係照原本作成。
如不服本判決，應於收受送達後二十日內向本院提出上訴書狀，其未表明上訴理由者
，應於提出上訴後二十日內向本院補提理由書狀（均須按他造當事人之人數附繕本）
上訴時應提出委任律師或具有律師資格之人之委任狀；委任有律師資格者，另應附具
律師及格證書及釋明委任人與受任人有民事訴訟法第四百六十六條之一第一項但書或
第二項（詳附註）所定關係之釋明文書影本。
中      華      民      國    九十      年      七      月      五      日
                                          書記官  蔡  錦  輝
附註：
民事訴訟法第四百六十六條之一（第一項、第二項）：
對於第二審判決上訴，上訴人應委任律師為訴訟代理人。但上訴人或其法定代理人具
有律師資格者，不在此限。
上訴人之配偶、三親等內之血親、二親等內之姻親，或上訴人為法人、中央或地方機
關時，其所屬專任人員具有律師資格並經法院認為適當者，亦得為第三審訴訟代理人
。


司法院資訊處製作；財團法人民間司法改革基金會備份。
